【裁判字號】    99,訴,1861
【裁判日期】    991213
【裁判案由】    履行協議
【裁判全文】
臺灣臺中地方法院民事判決              99年度訴字第1861號
原      告  洪俊彬
訴訟代理人  洪修三律師
被      告  楊惠綾
訴訟代理人  吳春美律師
            李勝琛律師
上列當事人間請求履行協議事件，原告前聲請對被告發支付命令
（本院99年度司促字第28248號），因被告於法定期間內對支付
命令提出異議，而以支付命令之聲請視為起訴，再經於中華民國
99年11月10日言詞辯論終結，本院判決如下：
    主    文
原告之訴及假執行之聲請均駁回。
訴訟費用由原告負擔。
    事實及理由
壹、原告起訴聲明：被告應給付原告新臺幣（下同）200萬元，
    及自民國96年6月8日（原主張自96年6月1日起算，嗣為減縮
    ）起至清償日止，按週年利率百分之5計算之利息，並願供
    擔保，請准宣告假執行。
    另陳述：
    一、 被告前為投資基金而於94年6月間向原告借款200萬元
         ，約定於基金到期日（即96年6月間）清償。原告即分
         別自安泰商業銀行台中分行（帳號：00000000000000
         ）帳戶及兆豐國際商業銀行台中分行帳戶，將借款匯
         交被告或匯入被告在兆豐國際商業銀行之帳戶內（帳
         號：00000000000），另又於94年9月22日自上海商業
         儲蓄銀行帳戶（帳號：000000000000000）提領97萬元
         ，匯入被告所有之國泰世華銀行忠孝分行帳戶內（帳
         號：000-00-000000-0）。
     二、兩造嗣於96年1月13日簽立離婚協議書（下稱系爭離婚
         協議書），其中之第2條約定：「乙方（即被告）同
         意將甲方（即原告）交付乙方以做為基金理財（2007.
         6月到期）及其他投資之本金共新台幣貳百萬元整返還
         與甲方，投資所得之報酬則歸乙方，以做為乙方之補
         償。」。為此，原告爰依系爭離婚協議書第2條之約
         定，訴請被告依約履行，並自96年6月8日起至清償日
         止，按週年利率百分之5加計利息。
     三、被告雖抗辯：兩造間之離婚未有效成立，故原告不得
         依系爭離婚協議書之約定而為主張云云。惟被告既已
         於系爭離婚協議書中承諾返還上開基金理財及其他投
         資之本金200萬元予原告，並於系爭離婚協議書上親自
         簽章，此項清償約定為獨立有效之清償債務契約，與
         離婚是否成立無關。另被告所辯並未細看系爭離婚協
         議書之內容即行簽名一語，亦非可採，因被告受高等
         教育且任職於證券投資公司，對契約文書之簽署，應
         有相當之認識，復對基金及股票市場行情有相當之了
         解，其因而向原告借錢投資，乃屬正常，自應按系爭
         離婚協議書所約定之條件，返還原告200萬元。
貳、被告答辯聲明：原告之訴駁回，如受不利之判決，願供擔保
    ，請准宣告免為假執行。另陳述：
    一、兩造為夫妻關係，被告固有在系爭離婚協議書上簽名之
        事實，但原告常與被告爭吵後，即為離婚之表示，並提
        出擬妥之離婚協議書要求被告簽名。被告在氣頭上亦往
        往未細看其內容即予簽名，但兩造事後均會後悔，並努
        力修補夫妻關係。原告亦曾因此而將坐落台中市○區○
        ○段九小段5地號土地應有部分及其上之同段896建號不
        動產贈與被告，更於97年12月31日至98年1月4日間，與
        被告共赴泰國旅遊，復於97年4月2日間至聯合醫事檢驗
        所進行人工受孕之前置檢查。兩造更未曾至戶政事務所
        辦理離婚登記。足認兩造自始並無離婚之意思，故系爭
        離婚協議書自未有效成立。原告依並未有效成立之系爭
        離婚協議書而為本件請求，並非有理。
    二、另按，法律行為一部無效者，全部皆為無效，民法第11
        1條前段定有明文，至同條但書「除去該部分亦可成立
        者，則其他部分仍為有效」之規定，非謂凡遇給付可分
        之場合，均有其適用。尚須綜合法律行為全部之旨趣，
        當事人訂約時之真意、交易之習慣、其他具體情事，並
        本於誠信原則予以斟酌後，認為使其他部分發生效力，
        並不違反雙方當事人之目的者，始足當之。兩造係以離
        婚為前提始行簽立系爭離婚協議書，是系爭離婚協議書
        第2條之約定，並非獨立之約定，兩造所為離婚協議既
        屬無效，則全部約定條款亦均告無效，原告據系爭離婚
        協議書中之第2條約定而為獨立之請求，亦非有理。
    三、又查，兩造係於94年3月28日訂婚，同年6月24日結婚，
        於94年7月28日至95年1月7日間更數次共同出國旅行。
        是以，原告縱有交付金錢與被告之情事，除係辦理兩造
        之訂婚、結婚費用外，其餘亦係兩人出國之旅費及開支
        ，或為原告交付被告之家庭生活費用，或為原告對被告
        之贈與。且兩造婚後生活甜蜜，原告尚贈與被告鑽石等
        貴重禮物，若有金錢交付，亦屬正常夫妻間之贈與行為
        ，被告何須於新婚初時，即向原告借錢投資？原告主張
        被告於94年3月至8月間，向其借款200萬元供為投資200
        7年6月到期之基金云云，亦非事實。
參、法院得心證之理由：
    一、程序方面：本件原告起訴時主張依系爭離婚協議書第2
        條內容，請求履行契約及返還借款。嗣於99年9月13日
        言詞辯論期日依本院所詢陳稱：「請求權基礎是依照離
        婚協議書所表彰的契約關係請求被告履行」。繼又提出
        99年11月4日爭點整理狀，記載：「原告雖以借貸請求
        ，但本件事實上確為請求按協議書返還金錢，故應追加
        「履行契約」為並存之法律關係，為特請求為合併之裁
        判」。因原告先後所為主張內容不一，本院乃於99年11
        月10日言詞辯論期日，再請原告訴訟代理人確認本件請
        求權基礎究竟為何？原告訴訟代理人陳稱：「本件請求
        權基礎為依照離婚協議書第2條所示被告同意將新台幣
        200萬元返還原告之約定而為請求，沒有其他請求權基
        礎了。書狀上所記載的追加是錯誤的，我們只是重申我
        們原有的法律主張」。是本件僅就原告所主張之系爭離
        婚協議書第2條約定內容而為被告應否履行該協議內容
        之判斷，合先敘明。
    二、實體方面：
        （一）按夫妻兩願離婚者，得自行離婚。兩願離婚，應
              以書面為之，有二人以上證人之簽名並應向戶政
              機關為離婚之登記。民法第1049條前段、第1050
              條定有明文。又法律行為之一部分無效者，全部
              皆為無效。但除去該部分亦可成立者，則其他部
              分，仍為有效。民法第111條定有明文。又該條
              但書之規定，非謂凡遇給付可分之場合，均有其
              適用。尚須綜合法律行為全部之旨趣，當事人訂
              約時之真意、交易之習慣、其他具體情事，並本
              於誠信原則予以斟酌後，認為使其他部分發生效
              力，並不違反雙方當事人之目的者，始足當之（
              最高法院75年度台上字第1261號判例要旨參照）
              。
        （二）經查，依卷附兩造所不爭執形式上為真正之系爭
              離婚協議書內容觀之，其文書名稱載明「離婚協
              議書」，內容則為：「立書人男方洪俊彬（以下
              簡稱甲方）、女方楊惠綾（以下簡稱乙方），雙
              方本為夫妻，因個性不合，無法繼續維持婚姻關
              係，雙方同意協議離婚，簽訂協議內容如下：一
              、雙方同意於簽訂本協議書後，共同到戶政機關
              辦理協議離婚登記，婚姻關係消滅，從此男婚女
              嫁互不相干。二、乙方同意將甲方交付乙方以做
              為基金理財（2007.6月到期）及其他投資之本金
              共新台幣貳百萬元整返還與甲方，投資所得之報
              酬則歸乙方，以做為乙方之補償。三、乙方須協
              助甲方處理方家之交通意外案件，直到結束為止
              。四、甲乙雙方同意完成離婚登記。五、雙方同
              意在上述所協議內容之外的財產及債務，各自名
              下之財產各自所有，各自名下之債務各自理直，
              與對方無關，且雙方同意拋棄對對方剩餘財產分
              配之請求權…」。而系爭離婚協議書上因無證人
              之簽章，亦未至戶政機關辦理離婚登記，依法欠
              缺離婚之要式性，不生離婚之效力。是系爭離婚
              協議書所表彰之離婚契約，自未有效成立，兩造
              間之婚姻關係，仍屬存在。
        （三）次查，兩造簽立系爭離婚協議書之後，不惟共同
              出國旅遊，原告更曾將坐落台中市○區○○段九
              小段5地號土地應有部分及其上之同段896建號不
              動產贈與被告，被告復曾於97年4月2日間至「聯
              合醫事檢驗所」進行人工受孕之前置檢查。本院
              參諸系爭離婚協議書之約定內容、當事人訂約時
              之真意等情事，因認兩造原係以離婚為前提，始
              行簽立系爭離婚協議書；又系爭離婚協議書第2
              條所約定：「乙方（即被告）同意將甲方（即原
              告）交付乙方以做為基金理財（2007.6月到期）
              及其他投資之本金共新台幣貳百萬元整返還與甲
              方，投資所得之報酬則歸乙方，以做為乙方之補
              償。」，該項約定所記載「做為乙方之補償」之
              用語，當係指供為乙方（即被告）離婚之補償之
              意。參諸上揭最高法院判例決意旨，應認系爭離
              婚協議書第2條之約定，為離婚之條件之一，應
              無民法第111條但書適用之餘地，而應依該條本
              文之規定，與離婚契約同其效力，而不宜視為獨
              立之約定。兩造間之婚姻關係既因欠缺離婚要式
              性而不生離婚之效力，則原告據系爭離婚協議書
              第2條（屬離婚條件之一）之非獨立約定內容，
              訴請被告履行該同未生效之約定，自非有據。
肆、綜上所述，兩造間之婚姻關係既因欠缺離婚要式性而不生離
    婚之效力，系爭離婚協議書第2條之約定，復非獨立於離婚
    條件之外之獨立性約定。是原告本於並未生效之系爭離婚協
    議書第2條所示內容，訴請被告履行協議給付200萬元及自96
    年6月8日起至清償日止，按週年利率百分之5計算之利息，
    為無理由，原告之訴，應予駁回，另其假執行之聲請，失所
    附麗，併予駁回。
伍、本件事證已臻明確，兩造其餘攻擊防禦方法與舉證，核與判
    決結果無影響，爰不逐一論述，附此敘明。
陸、據上論結，原告之訴為無理由，依民事訴訟法第78條，判決
    如主文。
中    華    民    國    99    年    12    月    13    日
                  民事第四庭    法  官  林宗成
正本係照原本作成。
如對本判決上訴，須於判決送達後20日內向本院提出上訴狀。如
委任律師提起上訴者，應一併繳納上訴審裁判費。
中    華    民    國    99    年    12    月    13    日
                                書記官

司法院資訊處製作；財團法人民間司法改革基金會備份。
